【裁判字號】    97,保險,92
【裁判日期】    971216
【裁判案由】    給付補償金
【裁判全文】
臺灣臺北地方法院民事判決              97年度保險字第92號
原      告  甲○○
訴訟代理人  丁○○
被      告  財團法人汽車交通事故特別補償基金
法定代理人  丙○○
訴訟代理人  乙○○
上列當事人間請求給付補償金事件，本院於民國97年12月2 日言
詞辯論終結，判決如下：
    主  文
原告之訴及假執行之聲請均駁回。
訴訟費用由原告負擔。
    事實及理由
一、原告起訴主張：伊於民國95年7 月11日下午10時20分許騎乘
    車號K2F-511 號機車，行經台北縣中和市○○路與板南路口
    時，與訴外人吳奕昀所駕駛之D0G-270 號機車發生碰撞，因
    而受有下顎骨體及下顎骨聯合處旁兩處骨折、口腔內撕裂傷
    、雙膝及右足踝磨傷等傷害，經前往台灣大學醫學院附設醫
    院（下稱台大醫院）手術治療後，目前咀嚼機能仍存有顯著
    障害，因吳奕昀並未投保機車強制險，致原告求償無著，遂
    依強制汽車責任保險法第40條第1 項第2 款之規定，向被告
    請求給付補償，惟遭被告以伊所受之傷害並不影響咀嚼功能
    ，不符合強制汽車責任保險殘廢給付標準表之規定為由，而
    駁回其申請。為此，遂依強制汽車責任保險法第40條第1 項
    第2 款之規定提起本訴，並聲明：(一)被告應給付原告新台幣
    （下同）550,000 元，及自起訴狀繕本送達翌日起即民國97
    年8 月7 日起至清償日止，按年息5 ％計算之利息。(二)原告
    願供擔保，請求准予假執行。
二、被告則以：原告於96年2 月15日已與吳奕昀達成和解，渠等
    並約定「聲請人（即原告）其餘請求拋棄」，參照強制汽車
    責任保險法第43條第2 項「請求權人自損害賠償義務人獲有
    賠償者，特別補償基金於補償時，應扣除之。如有應扣除而
    未扣除者，特別補償基金得於該應扣除之範圍內請求返還之
    。」之規定可知，原告應不得再向被告請求補償金。況原告
    並未符合強制汽車責任保險給付標準之殘廢等級，不符合申
    請補償金之要件，關於「咀嚼、嚥下及言語機能障害」項目
    之附註中說明「食道狹窄、舌異常、咽喉頭支配神經麻痺等
    引起之嚥下障害，往往併發咀嚼機能障害，故兩項障害合併
    定為『咀嚼、嚥下障害』」，可知給付標準中關於殘廢等級
    需同時符合「咀嚼」及「嚥下」二項障害，今原告既僅有「
    咀嚼」機能遺存障害，而不影響其嚥下功能，顯未符合殘廢
    等級項目，亦不符申請要件等語置辯，並聲明：(一)原告之訴
    駁回。(二)如受不利判決，被告願供擔保，請准供擔保免為假
    執行。
三、原告起訴主張其與訴外人吳奕昀發生車禍，致咀嚼機能受有
    障害，且事故汽車為未保險車輛，請求被告給付補償金等語
    ，然為被告所否認，並以前詞置辯，故本件之爭點厥為：(一)
    原告得否請求被告給付補償金？(二)若可，其應給付之金額若
    干？
  (一)原告得否請求被告給付補償金？
  (1)按「汽車交通事故發生時，請求權人因下列情事之一，未能
    依本法規定向保險人請求保險給付者，得於本法規定之保險
    金額範圍內，向特別補償基金請求補償：一、事故汽車無法
    查究。二、事故汽車為為未保險汽車。…」強制汽車責任保
    險法第40條第1 項定有明文；又「受害人因汽車交通事故致
    身體殘廢，其殘廢程度分為15等級，各殘廢等級及開具殘廢
    診斷書之醫院層級或醫師，依附表強制汽車責任保險殘廢給
    付標準表之規定。本保險所稱殘廢，指受害人因汽車交通事
    故致身體傷害，經治療後症狀固定，再行治療仍不能期待治
    療效果，並經合格醫師診斷為永久不能復原之狀態；或經治
    療一年以上尚未痊癒，並經合格醫師診斷為永不能復原之狀
    態。第一項各等級殘廢程度之給付標準如下：一、第一等級
    ：新臺幣150 萬元。二、第二等級：新臺幣125 萬元。三、
    第三等級：新臺幣105 萬元。四、第四等級：新臺幣92萬元
    。五、第五等級：新臺幣80萬元。六、第六等級：新臺幣68
    萬元。七、第七等級：新臺幣55萬元。八、第八等級：新臺
    幣45萬元。九、第九等級：新臺幣35萬元。十、第十等級：
    新臺幣28萬元。十一、第十一等級：新臺幣20萬元。十二、
    第十二等級：新臺幣13萬元。十三、第十三等級：新臺幣8
    萬元。十四、第十四等級：新臺幣5 萬元。十五、第十五等
    級：新臺幣4 萬元。」，強制汽車保險給付標準第3 條亦有
    明文。查原告與訴外人吳奕昀所駕駛之D0 G-270號機車發生
    碰撞，因而受有下顎骨體及下顎骨聯合處旁兩處骨折、口腔
    內撕裂傷、雙膝及右足踝磨傷等傷害，經前往台大醫院治療
    後，目前「咀嚼機能」仍有顯著障害，「嚥下」功能則屬正
    常，且吳奕昀並未依規定投保機車強制險等情，為被告所不
    爭執，且有台灣大學醫學院附設醫院診斷證明書3 紙、97年
    11 月4日校附醫秘字第0970002222號函、97年11月27日校附
    醫秘字第0970214505號函各1 份在卷可稽（見本院卷第13-1
    4 頁、第39頁、第52頁、第56頁），應堪信為真實，本件車
    禍事故之車輛既未依規定投保強制汽車責任險，原告本得依
    其受傷情形，請求被告給付補償金。
  (2)惟查，原告雖主張其所受之「咀嚼機能」障害，已符合強制
    汽車責任保險殘廢給付標準表第41項之項目云云，然觀之強
    制汽車責任保險殘廢給付標準表，其中第41項「咀嚼、嚥下
    或言語之機能遺存顯著障害者」之附註欄中已詳為解釋所謂
    「『咀嚼、嚥下機能遺存顯著障害』，係指不能充分作咀嚼
    、嚥下運動，致除粥、糊、或類似之食物以外，不能攝取或
    嚥下者。」，並於附註欄中說明「咀嚼機能發生障害之主要
    原因，由於牙齒之損壞者，本表已另有專項訂明，此處規定
    之咀嚼機能障害，係專指由於牙齒以外之原因（如頰、舌、
    軟硬口蓋、顎骨、下顎關節等之障害），所引起者。食道狹
    窄、舌異常、咽喉頭支配神經麻痺等引起之嚥下障害，往往
    併發咀嚼機能障害，故兩項合併定為「咀嚼、嚥下障害」。
    且將「咀嚼、嚥下之機能障害」及「言語機能障害」分列二
    項說明之，顯見該標準表第41項之障害項目應僅包含「咀嚼
    、嚥下之機能遺存顯著障害者」及「言語之機能遺存顯著障
    害者」兩種類別，而非可再細分為「咀嚼之機能遺存顯著障
    害者」、「嚥下之機能遺存顯著障害者」及「言語之機能遺
    存顯著障害者」三項甚明。況強制汽車責任保險殘廢給付標
    準表第42項已另訂有「牙齒障害」之項目，且觀之「牙齒障
    害」係指因遭意外傷害事故致牙齒缺損5 齒或10齒以上者，
    勢必亦減損被害人之咀嚼功能，然該標準表僅將其列為殘廢
    等級第11等級、及第13等級，而與「咀嚼、嚥下之機能障害
    」係屬殘廢等級第7 等級相去甚遠，益徵「咀嚼、嚥下之機
    能障害」並非僅單獨成立「咀嚼」或「嚥下」之障害即可認
    符合補償要件。而本件原告既無「嚥下」機能之障害，已如
    前述，則其依強制汽車責任保險殘障給付給付標準表第41項
    之規定，請求被告給付其殘廢程度第7 等級之補償金，自非
    正當。
  (二)若可，其得請求之金額若干？
    本件原告之請求既屬無據，已如前述，本院自毋庸再就其餘
    爭點逐一審究，附此說明。
四、綜上所述，原告依強制汽車責任保險法第40條第1 項第2款
    之規定，請求被告給付55萬元及自起訴狀繕本送達之翌日起
    至清償日止，按年利5 ％計算之利息，為無理由，應予駁回
    。原告受敗訴判決，其假執行之聲請即失所依據，應併予駁
    回。
五、本件為判決之基礎已臻明確，兩造其餘之攻擊防禦方法及陳
    述，經本院斟酌後，認為均於判決之結果無影響，亦與本案
    之爭點無涉，自無庸逐一論述，併此敘明。
六、訴訟費用負擔之依據：民事訴訟法第78條。
中    華    民    國    97    年    12    月    16    日
                  民事第五庭  法  官  吳佳薇
如對本判決上訴，須於判決送達後20日內向本院提出上訴狀
以上正本係照原本作成。
中    華    民    國    97    年    12    月    16    日
                              書記官  許博為


司法院資訊處製作；財團法人民間司法改革基金會備份。
